【裁判字號】    97,訴,2935
【裁判日期】    980305
【裁判案由】    營利事業所得稅
【裁判全文】
臺北高等行政法院判決
                                      97年度訴字第2935號
                              .
原      告  三年一班實業股份有限公司
代  表  人  甲○○(董事長)
被      告  財政部臺北市國稅局
代  表  人  凌忠嫄（局長）
訴訟代理人  乙○○
上列當事人間因營利事業所得稅事件，原告不服財政部中華民國
97年9 月26日台財訴字第09700379980 號訴願決定( 案號：第00
000000號) ，提起行政訴訟。本院判決如下：
    主  文
原告之訴駁回。
訴訟費用由原告負擔。
    事實及理由
甲、程序方面:
    本件原告經受合法通知，未於言詞辯論期日到場，核無行政
    訴訟法第218 條準用民事訴訟法第386 條各款所列情形，爰
    併準用民事訴訟法第385 條第1 項前段規定，依被告之聲請
    ，由其一造辯論而為判決。
乙、實體方面:
一、事實概要：
    原告民國( 下同)94 年度營利事業所得稅結算申報，列報營
    業成本及其他費用分別為新臺幣（下同）27,636,486元及63
    9,472 元，經被告初查分別核定為25,694,006元及604,885
    元，並補徵稅額491,344 元。原告不服，未敘明理由向被告
    申請復查，經被告通知原告於97年4 月8 日前補具復查項目
    及理由供核，迄未補具，致無從審酌，遂以97年6 月10日財
    北國稅法一字第0970203341號復查決定( 下稱原處分) 駁回
    其復查之申請，未獲變更。原告仍表不服，提起訴願，亦遭
    決定駁回，遂向本院提起行政訴訟。
二、本件原告主張（原告經通知未到庭，據其起訴狀所載之聲明
    及陳述）：
  (一)按司法院釋字第218 號及第597 號解釋意旨，國家欲依憲法
    第19條要求納稅義務人依法令繳納稅捐，必須符合「實質課
    稅原則」及「量能課稅原則」，亦即依納稅人實際所得計算
    其應納之稅賦，凡逾越納稅義務人負擔能力以外之稅額，將
    侵害憲法第15條所保障之財產權而不被允許。另稅捐稽徵機
    關於計算納稅義務人應納稅額時，應憑據納稅義務人所提之
    相關文書、明細及憑證，為最適額之計算，於當事人未盡協
    力義務之例外情況下，方得依同業利潤標準核定其所得額，
    推計課稅。
  (二)查原告經營餐飲業，於94年有收入共計為37,849,803元，並
    依據94年度成本明細表，營業成本共計為27,636,486元，營
    業毛利為10,213,317元，扣除營業費用及損失總額後，營業
    淨利為211,260 元，加總非營業收入總額並扣除非營業損失
    及費用總和後，全年申報所得額為28,312元，未達課稅起徵
    點，應不予課稅。
  (三)於納稅義務人未盡協力義務時，稽徵機關方得為推計課稅
    1.查所得稅法第71條規定納稅義務人應為誠實申報；而所得
      稅法第83條則課予納稅義務人應提供帳簿文據之協力義務
      ，並賦予稽徵機關於納稅義務人違反提供帳簿文據之協力
      義務時，具有依查得之資料或同業利潤標準核定其所得額
      之職權。前揭所得稅法第83條規定，係為防止納稅義務人
      藉由不履行協力義務逃避應納稅捐，致破壞平等課稅及稽
      徵機關課稅經濟之目的而為，其中所稱之「同業利潤標準
      」僅為一種推計標準，而「依查得之資料」則指稽徵機關
      發動職權所為之調查。
    2.惟上開條文所賦予稽徵機關之推計課稅權利，均是在納稅
      義務人未能提示帳簿文據以善盡其協力義務時所為之核定
      ，苟納稅義務人於原處分機關調查時即已提示符合規定之
      帳簿文據供查核，原處分機關自應以查帳方式核定相關稅
      額。
    3.綜上所述，僅有於納稅義務人未盡協力義務提供相關帳簿
      文據時，稽徵機關方得以同業利潤標準推計課稅。換言之
      ，苟納稅義務人已提出相關帳簿文據，自應依據帳簿文據
      為系爭稅額之計算，方符合憲法上所確立之實質課稅原則
      及量能課稅原則。
  (四)原告可提供帳簿文據供稽徵機關核實課稅，自應以實際所得
    為課稅
    1.查原告所經營泰平天國餐飲事業之中央廚房，負責各點各
      店之食材，由原告大量進口食材後，經過洗淨、烹調處理
      後，再依各店需求數量運往各店。是以原告每日須進各類
      新鮮食材，加工後成為製成品。由原告經營餐飲業之94年
      1 月1 日進貨單明細中可知：進貨草蝦24盒、小蝦仁2 箱
      等，做成蝦餅33包工原告旗下各店販售餐點使用，而原告
      所進之任何食材，均有相關單據及憑證可供核對；另除新
      鮮食材之進銷成本外，所有直接人力( 薪資) 、製造費用
       (租金、文具、電費等) 及其他費用( 申報書第4 頁所載
      之交通費、保全費等) 亦均有合法憑證及帳簿可供核對，
      此等進銷成本及製造成本，原告均可提示詳細記載產品規
      格、名稱之進貨單及相關明細分類帳之資料供核。
    2.是以，依據原告帳載之期初存貨、本期進貨及期末存貨之
      進貨成本共計為21,953,746元，與直接人工及製造費用之
      製造成本5,682,740 元加總後，營業成本確實為27,636,
      486 元，加上由被告核定之其他費用604,885 元( 此部分
      原告不爭執) 後，課稅所得額應為62,899元，應納稅額為
      6,499 元，扣除扣繳稅額後，應為2,661 元，方為正確之
      課稅數額。惟被告以原告營業成本部分未提示成本分析資
      料供核，乃依其各該業同業利潤標準毛利率核定營業成本
      25,694,006元；另以其他費用部分中34,587元未取具相關
      資料，否准認列扣除云云，漠視原告實際所得，竟以同業
      利潤標準課稅，有悖於實質課稅原則及量能課稅原則，祈
      請鈞院判決如訴之聲明，俾為權益，以符租稅公平之正義
      。
  (五)綜上所述，原告依據行政訴訟法第4 條第1 項規定，提起本
    件撤銷訴訟，並聲明求為判決：訴願決定及原處分( 即復查
    決定) 關於核定原告94年度營業成本25,694,006元及94年度
    營利事業所得稅應補稅額491,344 元部分均撤銷。訴訟費用
    由被告負擔。
三、被告則以：
  (一)按「稽徵機關進行調查或復查時，納稅義務人應提示有關各
    種證明所得額之帳簿、文據；其未提示者，稽徵機關得依查
    得之資料或同業利潤標準，核定其所得額。」「納稅義務人
    已依規定辦理結算申報，但於稽徵機關進行調查時，通知提
    示有關各種證明所得額之帳簿、文據而未依限期提示者，稽
    徵機關得依查得之資料或同業利潤標準核定其所得額；嗣後
    如經調查另行發現課稅資料，仍應依法辦理。」為所得稅法
    第83條第1 項及第3 項所明定。次按「製造業已依稅捐稽徵
    機關管理營利事業會計帳簿憑證辦法設置帳簿，平時對進料
    、領料、退料、產品、人工、製造費用等均作成紀錄，有內
    部憑證可稽，並編有生產日報表或生產通知單及成本計算表
    ，經內部製造及會計部門負責人員簽章者，其製品原料耗用
    數量，應根據有關帳證紀錄予以核實認定。」為營利事業所
    得稅查核準則第58條第1 項所規定。
  (二)本件原告係以其他冷凍食品製造為業，並兼營書籍、文具零
    售業及企業經營管理顧問業（行業標準代號分別為：0832－
    99、1620－11、7409－11），其94年度營利事業所得稅結算
    申報，列報營業成本27,636,486元及其他費用639,472 元，
    經被告初查以其營業成本部分未提示成本分析資料供核，乃
    依其各該業同業利潤標準毛利率核定營業成本25,694,006元
    ；另以其他費用部分中34,587元未取具相關資料，否准其認
    列，核定其他費用604,885 元。原告不服，未敘明理由申請
    復查，申經被告復查決定略以，曾通知原告於97年4 月8 日
    前補具復查項目及理由供核，惟迄未補具，致無從審酌為由
    ，遂駁回其復查之申請。提起訴願亦遭駁回。
  (三)本件原告主要以冷凍食品製造為業，依據營利事業所得稅查
    核準則第58條第1 項明定，製造業已依稅捐稽徵機關管理營
    利事業會計帳簿憑證辦法設置帳簿，平時對進料、領料、退
    料、產品、人工、製造費用等均作成紀錄，有內部憑證可稽
    ，並編有生產日報表或生產通知單及成本計算表，經內部製
    造及會計部門負責人員簽章者，其製品原料耗用數量，方得
    根據有關帳證紀錄予以核實認定。次依稅捐稽徵機關管理營
    利事業會計帳簿憑證辦法第2 條規定，製造業應設置日記簿
    、總分類帳、原物料明細帳（或稱材料明細帳）、在製品明
    細、製成品明細帳、生產日報表及其他必要之補助帳簿，惟
    本件原告於原查階段（96年9 月6 ）僅提示日記帳及總帳供
    核，嗣復查階段及訴願階段皆未提示相關帳簿文據供核。本
    件原告既未依規定設置製造業應設置之相關帳簿，復迄未提
    示相關帳簿文據供核，自無營利事業所得稅查核準則第58條
    第1 項得根據有關帳證紀錄予以核實認定之適用，被告依首
    揭稅法規定依其各該業同業利潤標準毛利率核定營業成本25
    ,694,006元；另以其他費用部分中34,587元未取具相關資料
    ，否准其認列，核定其他費用604,885 元並無不合。
  (四)綜上論述，原處分及訴願決定並無違誤等語，資為抗辯。並
    聲明求為判決駁回原告之訴、訴訟費用由原告負擔。
四、上開事實概要欄所述之事實，除後列之爭點事項外，其餘為
    兩造所不爭執，並有原處分書、被告94年度營利事業所得稅
    復查案件審查報告書、被告97年6 月10日財北國稅法一字第
    0970203341號函、審查結果增減金額變更比較表、被告94年
    度復查決定應補稅額更正註銷單、被告核稅案件徵銷資料列
    印作業、被告所屬大安分局復查案件初審紀錄表、被告所屬
    大安分局97年3 月26日財北國稅大安營所字第0970015039號
    函、原告徵銷明細檔查詢、被告所屬大安分局94年度營利事
    業所得稅核定稅額繳款書、被告94年度營利事業所得稅審查
    報告書重點查核審查報告書、挑選項目查核、原告收入成本
    分析表、被告93年度未分配盈餘申報核定通知書、被告94年
    度營利事業所得稅結算申報核定通知書、被告94年度股東可
    扣抵稅額帳戶變動明細申報表核定通知書、原告94年度案件
    重點查核分析、原告94年度營利事業所得稅結算申報調查項
    目調整數額報告表、應納稅額、滯報金、加計利息計算表、
    原告94年度股東可扣抵稅額帳戶變動明細申報表異常審核清
    單、股東可扣抵稅額帳戶審查變動明細申報表審查項目、被
    告93年度未分配盈餘調整數額計算表、未分配盈餘審查項目
    、被告93年度營利事業所得稅結算申報核定通知書、被告93
    年度股東可扣抵稅額帳戶變動明細申報表核定通知書、被告
    93年度資產負債表、被告所屬大安分局調借帳簿憑證收據、
    被告所屬大安分局96年8 月7 日通知函、原告營業稅稅籍資
    料查詢作業、原告課稅資料歸戶清單、原告94年營收調節表
    差異數分析、原告94年度營利事業成本費用取得憑證種類金
    額明細分析表、原告94年營利事業取具小規模營利事業普通
    收據明細表、原告94年度收入分析表、原告94年明細分類帳
    、原告94年薪資計算表、原告與劉林苑玉92年5 月13日房屋
    租賃契約書、原告與林肇華91年7 月8 日房屋租賃契約書、
    原告94年相關轉帳傳票、原告合作金庫銀行匯出匯款申請書
    、原告94年度財產目錄( 到期資產轉損失) 、原告收取建中
    三年一班管理費明細表與虧損金額說明表、建中三年一班股
    份有限公司與原告94年1 月1 日權利金暨管理合約書與補充
    、損益及稅額計算表建檔及維護作業、營所稅結( 決) 算(
    未申報) 案件查詢及外更正作業、原告94年度營利事業所得
    稅結算暨93年度未分配盈餘網路申報總表、原告94年度營利
    事業所得稅結算申報書( 損益及稅額計算表) 、原告94年度
    資產負債表、原告94年度公司股東股份股票出資額轉讓通報
    、原告94年度營利事業投資人明細及分配盈餘表、原告94年
    度股東可扣抵稅額帳戶變動明細申報表、原告93年度未分配
    盈餘申報書、原告94年度關係人結構圖、中央廚房94年12月
    31日盤點表、原告94全年度財產目錄、原告94年度財產目錄
     (出售資產明細) 、原告94年各類所得扣繳暨免扣繳憑單、
    原告綜合所得稅各類所得網路申報回執聯、原告94年各類所
    得暨免扣繳憑單申報書、原告94年度營業成本明細表、原告
    94年度其他費用明細表、原告94年度製造費用明細表、原告
    94年度期末存貨明細表、原告94年度總分支機構申報營業稅
    銷售額明細表、原告94年度已申報扣抵進項稅額之憑證及進
    口免稅貨物金額統計表、原告94年度所得稅法規定有列支限
    額之項目標準計算表、原告94年度各類給付扣繳稅款、可扣
    抵稅額與申報金額調節表、原告94年度各類收益扣繳稅額、
    可扣抵稅稅額與申報金額調節表、原告94年度股東可扣抵稅
    額帳戶變動明細表、原告94年度稅額扣抵比率之計算及盈餘
    分配項目明細表、原告93年度未分配盈餘加、減項目部分項
    次明細表、原告94年度關係人明細表、原告公司基本資料、
    財政部97年8 月12日台財訴字第09713512600 號函、泰平天
    國( 中央廚房)94 年進( 叫) 貨單、原告94年進貨單( 金陞
    海鮮) 、原告94年進貨單( 佛統企業股份有限公司) 、原告
    94年進貨單( 隆昌水果行) 、原告94年進貨單( 田園蔬果有
    限公司) 、原告94年度進貨單( 中央廚房) 等件分別附原處
    分卷、訴願卷及本院卷可稽，為可確認之事實。
五、歸納兩造上述之主張，本件爭執之重點在於被告按同業利潤
    標準毛利率核算原告營業成本25,694,006元，並補徵稅額49
    1,344元是否適法? 本院判斷如下：
  (一)按「稅捐稽徵機關在核定稅額過程中，須納稅義務人協同辦
    理者所在多有，學理上稱為納稅義務人之協力義務，包括申
    報義務、記帳義務、提示文據義務等，納稅義務人違背上述
    義務，在行政實務上即產生受罰鍰或由稅捐稽徵機關片面核
    定等不利益之後果，而減輕被上訴人之舉證證明程度（參看
    司法院釋字第二一八、三五六等號解釋）。」最高行政法院
    91年度判字第1867號判決可資參照。所得稅法第83條第1項
    規定：「稽徵機關進行調查或復查時，納稅義務人應提示有
    關各種證明所得額之帳簿、文據；其未提示者，稽徵機關得
    依查得之資料或同業利潤標準，核定其所得額。」上開帳簿
    文據，其關係所得額之一部或關係課稅年度中某一期間之所
    得額，而納稅義務人未能提示者，稽徵機關得就該部分依查
    得資料或同業利潤標準核定其所得額，此在所得稅法施行細
    則第81條，亦定有明文。又所謂「未能提示」者，包括全部
    未提示，以及提示而不完全、不健全、不相符致無法勾稽者
    ，亦經最高行政法院（89年7 月1 日改制前為行政法院）著
    有61年判字第198 號判例闡釋明確。另最高行政法院57年判
    字第60號判例所指：「納稅義務人如已提供有關資料，稽徵
    機關即應就其提供之資料調查認定」，亦係指納稅義務人已
    依法令規定提供齊備應設置之主要帳簿，而依該主要帳簿之
    記載，已能合法完全勾稽者為前提，始有其適用。如果納稅
    義務人所提示者，並非依法令規定應齊備之主要帳簿全部，
    或依其提示之資料，因其記載不詳實，致無從勾稽者，稽徵
    機關自得依查得之資料或同業利潤標準核定其所得額，法意
    至明。
  (二)次按，營利事業所得之計算，以其本年度收入總額減除各項
    成本費用、損失及稅捐後之純益額為總得額，行為時所得稅
    法第24條第1 項定有明文。又「製造業已依稅捐稽徵機關管
    理營利事業會計帳簿憑證辦法設置帳簿，平時對進料、領料
    、退料、產品、人工、製造費用等均作成紀錄，有內部憑證
    可稽，並編有生產日報表或生產通知單及成本計算表，經內
    部製造及會計部門負責人員簽章者，其製品原料耗用數量，
    應根據有關帳證紀錄予以核實認定。」為營利事業所得稅查
    核準則第58條第1 項所規定。而財政部所訂定之營利事業所
    得稅查核準則，係規定有關營利事業所得稅結算申報之調查
    、審核等事項，究其性質核屬財政部為執行所得稅法及稅捐
    稽徵法等法規，基於法定職權所發布之解釋性、裁量性、或
    作業性之行政規則，而該準則第58條之規定，係針對納稅義
    務人已依稅捐稽徵機關管理營利事業會計帳簿憑證辦法設置
    帳簿時，其製品原料耗用數量之核定等技術性、細節性事項
    加以規定，為簡化稽徵作業、避免稅捐短漏所必要，並未逾
    越所得稅法等相關之規定，亦未加重人民稅賦，與憲法尚無
    牴觸，自可適用。
  (三)本件原告係以其他冷凍食品製造為業，並兼營書籍、文具零
    售業及企業經營管理顧問業（行業標準代號分別為：0832－
    99、1620－11、7409－11），其94年度營利事業所得稅結算
    申報，列報營業成本27,636,486元及其他費用639,472 元，
    經被告初查以其營業成本部分未提示成本分析資料供核，乃
    依其各該業同業利潤標準毛利率核定營業成本25,694,006元
    ；另以其他費用部分中34,587元未取具相關資料，否准其認
    列，核定其他費用為604,885 元等情，為本院所確認之事實
    ，已如前述。雖原告於事後補提示泰平天國中央廚房進( 叫
    ) 貨單( 見本院卷第19-24 頁) 供核，但此僅能證明原告曾
    於94年1 月1 日進貨，至該項進貨如何製成成品，則尚乏相
    關帳證資料得以勾稽，無從分析其營業成本。而原告僅提出
    94年度日記簿及總分類帳( 見原處分卷第115 頁) ，迄未提
    出稅捐稽徵機關管理營利事業會計帳簿憑證辦法第2 條規定
    「製造業應設置日記簿、總分類帳、原物料明細帳（或稱材
    料明細帳）、在製品明細、製成品明細帳、生產日報表及其
    他必要之補助帳簿」等相關帳簿文據供核。則本件原告所提
    示有關各種證明成本之帳簿、文據不完全，致其成本無法勾
    稽查核，揆諸首揭說明，原告即有不提示帳簿、文據之情形
    ，自難謂已善盡上開所得稅法第83條第1 項後段規定之提示
    義務。
  (四)從而，本件原告係以其他冷凍食品製造為業，並兼營書籍、
    文具零售業及企業經營管理顧問業（行業標準代號分別為：
    0832－99、1620－11、7409－11 ） ，被告以其未提示成本
    分析資料供核，乃依其他冷凍食品製造收入32,225,744元、
    文具印刷收入112,513 元及其他顧問服務收入之各該業同業
    利潤標準毛利率核定營業成本為25,694,006元（計算式：32
    ,225,744×74% ＋112,513 ×74% ＋5,511,546 ×32% ），
    揆諸首揭規定，並無不合。
六、綜上，原告所訴各節，均非可採。原告列報營業成本27,636
    ,486元，被告依其各該業同業利潤標準毛利率核定營業成本
    25,694,006元，剔除1,942,480 元，並補徵稅額491,344 元
    ，認事用法核無違誤，訴願決定遞予維持，亦無不合，原告
    徒執前詞，訴請撤銷訴願決定及原處分關於原告94年度營業
    成本25,694,006元及營利事業所得稅應補稅額491,344 元部
    分，為無理由，應予駁回。
七、本件事證已臻明確，兩造其餘主張陳述，於判決結果不生影
    響，無庸一一論列，併予敘明。
據上論結，本件原告之訴為無理由，爰依行政訴訟法第98條第1
項前段，第218 條、第104 條，民事訴訟法第385 條第1 項前段
，判決如主文。
中    華    民    國    98    年    3     月    5     日
                      臺北高等行政法院第三庭
                                審判長法  官  楊莉莉
                                      法  官  陳心弘
                                      法  官  林惠瑜
上為正本係照原本作成。
如不服本判決，應於送達後20日內，向本院提出上訴狀並表明上
訴理由，如於本判決宣示後送達前提起上訴者，應於判決送達後
20日內補提上訴理由書（須按他造人數附繕本）。
中    華    民    國    98    年    3     月    5     日
                                      書記官  劉道文


司法院資訊處製作；財團法人民間司法改革基金會備份。
